【裁判字號】    89,訴,1411
【裁判日期】    900312
【裁判案由】    履行契約
【裁判全文】
臺灣高雄地方法院民事判決  八十九年度訴字第一四一一號
    原      告  乙○○
    訴訟代理人  甲○○
    被      告  丙○○
右當事人間履行契約事件，本院判決如左：
    主      文
原告之訴駁回。
訴訟費用由原告負擔。
    事      實
甲、原告方面：
  一、聲明：被告應給付原告新台幣（下同）七十二萬五千元，及自民國八十九年三
      月十三日起至清償日止，按年息百分之五計算之利息；訴訟費用由被告負擔。
  二、陳述：
    (一)緣兩造於八十八年十二月十二日簽立「同意切結書」約定「如高雄市○○區○
      ○街二十號於八十八年十二月十二日至八十九年三月十二日止無法出售，則丙
      ○○之高雄市○○區○○街二十二號（房屋及土地）如出售，願即以依高雄市
      鹽埕區○○街二十號向花旗銀行貸款（全部）之二分之一款項分予乙○○，並
      提供法院公證切結書」等語，今系爭房屋於八十九年三月十二日並未出售，而
      被告所有之高雄市○○區○○街二十二號（下稱系爭房屋）向美商花旗銀行股
      份有限公司（下稱花旗銀行）辦理扺押借款一百四十五萬元，是依上開約定原
      告自應給付上開一百四十五萬元之二分之一即七十二萬五千元予原告及自八十
      九年三月十三日起按年息百分之五計算之利息。
    (二)對被告抗辯所為之陳述：
      (1)重測前坐落於高雄市○○區○○段八之五地號（重測後變更為高雄市○○區
        ○○段四八二號）原為訴外人鄭文明及兩造所共有，七十四年間兩造之父黃
        水龍代被告與原告協議，由兩造提供上開土地與他人合建，完成後分配所得
        之房屋即系爭房屋由兩造共有而以被告名義登記為所有權人，詎被告未經原
        告同意擅以系爭房屋向花旗銀行辦理扺押借款一百四十五萬元，嗣後原告發
        覺此事，兩造始訂立上開切結書，由被告承認原告與兩造父親之上開約定，
        而賠償原告未經同意而擅為扺押借款之損失，並非被告所稱係贈與關係。
      (2)上開切結書上所載「丙○○之高雄市○○區○○街二十二號（房屋及土地）
        如出售」等語，是指該房屋要出售時即貼出售之廣告，則條件成就，原告即
        得請求，並非被告所稱出售該房屋取得價金後，始得請求。經查，高雄市○
        ○區○○街二十二號已貼出售之廣告，此有相片可證，是上開切結書之條件
        既已成就，原告自得向被告請求。
      (3)被告並無經濟拮据的情形，自不得拒絕給付。
  三、證據：提出同意切結書二件、系爭建物及其坐落土地登記謄本各一件、相片二
      幀、診斷證明書一件、存證信函二件、土地登記謄本四件、土地使用權同意書
      一件、使用執照一件、公告一件、測量成果圖一件、地籍圖一件、上訴聲明狀
      一件、錄音帶譯文一件、黃家兄弟分配財產圖一件為證，並聲請訊問證人歐宗
      琳、黃進銘、黃進雄、黃進峰。
乙、被告方面：
  一、聲明：請求駁回原告之訴；訴訟費用由原告負擔。
  二、陳述：本件係因原告不時糾纏被告，而於八十八年十二月十二日原告又到被告
      住處從中午十二時吵至當晚十一時許，被告實不堪其擾，乃請在場之訴外人黃
      進銘作為見證，簽立上開同意切結書贈與原告六十七萬五千元（此金額之計算
      係以被告用系爭房屋向花旗銀行扺押借款一百三十五萬元【此原告誤為一百四
      十五萬元】之二分之一，即六十七萬五千元）。惟被告於訂立上開切結書後，
      即收到花旗銀行拍賣扺押物裁定及本票准許強制執行裁定，而被告又失業一年
      有餘，故被告為贈與後經濟狀況有變更，如履行上開贈與則於生計有重大影響
      ，是依民法第四百十八條之規定，被告自得拒絕贈與之履行。況被告因需與原
      告辦理高雄市○○區○○街二十二號之共有房地分割，以便出售，然原告卻藉
      故百般刁難，致該房地迄今無法出售，是上開切結書約定之「丙○○之高雄市
      鹽埕區○○街二十二號（房屋及土地）如出售」條件並未成就，原告亦不得向
      被告請求給付上開贈與。
  三、證據：提出本院開庭通知書二件、本院八十九年度拍字第二七六四號拍扺押物
      裁定一件、八十九年度票字第七五四○號本票准許強制執行裁定一件、臺灣高
      雄地方法院檢察署傳票二件、本院八十九年度訴字第一○五九號民事判決一件
      、臺灣高雄地方法院檢察署八十九年度偵字第一四四六○號不起訴處分書一件
      、本院八十一年度雄簡字第二六四五號民事判決一件證明書二件為證。
    理      由
一、本件原告主張：緣重測前坐落於高雄市○○區○○段八之五地號（重測後變更為
    高雄市○○區○○段四八二號）原為訴外人鄭文明及兩造所共有，七十四年間兩
    造之父黃水龍代被告與原告協議，由兩造提供上開土地與他人合建，完成後分配
    所得之房屋即系爭房屋由兩造共有而以被告名義登記為所有權人，詎被告未經原
    告同意擅以系爭房屋向花旗銀行辦理扺押借款一百四十五萬元，嗣後原告發覺此
    事，兩造乃於八十八年十二月十二日簽立「同意切結書」，由被告承認原告與兩
    造父親之上開約定，並約定「如高雄市○○區○○街二十號於八十八年十二月十
    二日至八十九年三月十二日止無法出售，則丙○○之高雄市○○區○○街二十二
    號（房屋及土地）如出售，願即以依高雄市○○區○○街二十號向花旗銀行貸款
    （全部）之二分之一款項分予乙○○，並提供法院公證切結書。」等語，賠償原
    告未經同意而擅為扺押借款之損失，今系爭房屋於八十九年三月十二日並未出售
    ，且高雄市○○區○○街二十二號已貼出售之廣告，是該條件業已成就，而被告
    以高雄市○○區○○街二十二號向花旗銀行辦理扺押借款一百四十五萬元，是依
    上開約定原告自應給付上開一百四十五萬元之二分之一即七十二萬五千元予原告
    及自八十九年三月十三日起按年息百分之五計算之利息等語。
二、被告則以：兩造於八十八年十二月十二日固簽立同意切結書同意贈與原告六十七
    萬五千元（此金額之計算係以被告用系爭房屋向花旗銀行扺押借款一百三十五萬
    元【此原告誤為一百四十五萬元】之二分之一，即六十七萬五千元）。惟被告於
    訂立上開切結書後，即收到花旗銀行拍賣扺押物裁定及本票准許強制執行裁定，
    而被告又失業一年有餘，故被告為贈與後經濟狀況有變更，如履行上開贈與則於
    生計有重大影響，是依民法第四百十八條之規定，被告自得拒絕贈與之履行。況
    被告因需與原告辦理高雄市○○區○○街二十二號之共有房地分割，以便出售，
    然原告卻藉故百般刁難，致該房地迄今無法出售，是上開切結書約定之「丙○○
    之高雄市○○區○○街二十二號（房屋及土地）如出售」條件並未成就，原告亦
    不得向被告請求給付上開贈與等語置辯。
三、原告主張兩造於八十八年十二月十二日簽立上開切結同意書約定「如高雄市○○
    區○○街二十號於八十八年十二月十二日至八十九年三月十二日止無法出售，則
    丙○○之高雄市○○區○○街二十二號（房屋及土地）如出售，願即以依高雄市
    鹽埕區○○街二十號向花旗銀行貸款（全部）之二分之一款項分予乙○○，並提
    供法院公證切結書」等語，今系爭房屋於八十九年三月十二日並未出售，而高雄
    市○○區○○街二十二號已貼出售廣告等情，業據其提出切結同意書、相片為證
    ，且為被告所不爭執，自堪為真實。
四、又原告主張系爭房被告向花旗銀行扺押借款一百四十五萬元乙節，固提出系爭房
    屋建物登記謄本為證，惟依卷存本院八十九年度拍字第二七六四號拍扺押物裁定
    理由欄第三項記載「嗣相對人（即被告）於民國八十三年十一月十日向聲請人（
    即花旗銀行）借用一百三十五萬元」等語，應認被告以系爭房屋向花旗銀行扺押
    借款之金額為一百三十五萬元，而非原告主張之一百四十五萬元。是依上開兩造
    主張及抗辯觀之，本院應審酌者為：上開同意切結書所約定事項之性質是否為贈
    與？如為贈與被告窮困之抗辯是否成立？及上開同意切結書所定之條件是否成就
    ？經查：
  (一)原告主張系爭房屋係因七十四年間兩造之父黃水龍與原告協議由兩造提供土地與
    他人合建，完成後之房屋即系爭房屋由兩造共有而以被告名義登記為所有權人，
    ，詎被告未經原告同意擅以系爭房屋向花旗銀行辦理扺押借款，嗣經原告發覺，
    兩造始訂立上開切結書，由被告承認原告與兩造父親之上開約定，而賠償原告未
    經同意而擅為扺押借款之損失云云，並提出土地登記謄本、土地使用權同意書、
    使用執照、公告、測量成果圖為證，並聲請訊問證人歐宗琳、黃進銘、黃進雄、
    黃進峰。然為被告所否認，辯稱該切結書為贈與等語。經查：原告提出之上開證
    物土地登記謄本僅能證明系爭房屋坐落土地重測前後之沿革土地使用權同意
    書僅能證明兩造提供土地建築房屋使用執照僅能證明房屋建造完成公告僅能
    證明建造完成之房屋分配測量成果圖亦僅證明系爭房屋之位置、面積之計算。
    至證人黃進銘、黃進峰到庭就原告所主張之事，均稱不知道等語（見本院九十年
    二月十二日言詞辯論筆錄），均不能證明原告與兩造之父黃水龍確有系爭房屋為
    兩造共有之約定，更遑論被告就原告與兩造之父黃水龍之上開約定為承認，此外
    原告並未再舉證以實其說，是原告此之主張，即無可採。
  (二)按「稱贈與者，謂當事人約定，一方以自己之財產無償給與他方，他方允受之契
    約。」民法第四百零六條定有明文。又「解釋意思表示，應探求當事人之真意，
    不得拘泥於所用之辭句。」同法第九十八條亦定有明文。經查，被告並未積欠原
    告債務，業據證人黃進銘到庭證述屬實（見本院八十九年七月十日準備程序筆錄
    ），而兩造約定「如高雄市○○區○○街二十號於八十八年十二月十二日至八十
    九年三月十二日止無法出售，則丙○○之高雄市○○區○○街二十二號（房屋及
    土地）如出售，願即以依高雄市○○區○○街二十號向花旗銀行貸款（全部）之
    二分之一款項分予乙○○，並提供法院公證切結書」等語，亦即於系爭房屋或高
    雄市○○區○○街二十二號房地出售後所得之價金（此部分之判斷於後敘明之）
    ，被告願給付原告六十七萬五千元（此金額之計算係以被告用系爭房屋向花旗銀
    行扺押借款一百三十五萬元之二分之一，即六十七萬五千元），解釋兩造當事人
    立約時之真意，就該同意切結書所載之上開約定應屬贈與契約之性質。
  (三)兩造簽訂之被告抗辯兩造訂立上開贈與約定後，即收到花旗銀行拍賣扺押物裁定
    及本票准許強制執行裁定，且失業一年多等語，業據其提出本院八十九年度拍字
    第二七六四號拍扺押物裁定一件、八十九年度票字第七五四○號本票准許強制執
    行裁定一件為證，復為原告所不爭執，堪信被告此之抗辯為真實。按民法四百十
    八條固規定「贈與人於贈與約定後，其經濟狀況顯有變更，如因贈與致其生計有
    重大之影響，或妨礙其扶養義務之履行者，得拒絕贈與之履行。」。惟查，被告
    所稱之上開債務及失業之情事，均在兩造訂立上開贈與約定時即已存在之情事，
    並非於簽立贈與約定後之經濟狀況顯有變更，自不得依上開民法第四百十八條之
    規定拒絕給付原告六十七萬五千元，是其抗辯即無理由。
  (四)證人黃進銘到庭證述：「意思應是被告所述才對，要先把房子賣掉後拿到錢再將
    錢分給原告」等語（見本院八十九年七月十日準備程序筆錄），是本院探求兩造
    前開贈與約定之真意，乃為八十八年十二月十二日至八十九年三月十二日止，如
    系爭房屋或高雄市○○區○○街二十二號之房地如有一出售後，被告始以其前用
    系爭房屋向花旗銀行扺押借款一百三十五萬元之二分之一計算，即六十七萬五千
    元贈與原告，故兩造前開贈與之約定為附有於八十八年十二月十二日至八十九年
    三月十二日止，其上開二房屋有一出售後，兩造贈與約定始發生效力之停止條件
    ，是原告主張上開二房屋只要張貼出售廣告條件即為成就云云，並無可採。經查
    ，至八十九年三月十二日止，上開二房屋僅貼出售廣告，而並未有出售之事實，
    為兩造所不爭執，故前開之贈與約定所附之停止條件既確定地不發生，則前開贈
    與約定即不生效力，職是原告依不發生效力之前開贈與約定，訴請被告給付七十
    二萬五千元及自八十九年三月十三日起至清償日止之遲延利息，於法自屬無據，
    應予駁回。
五、本件判決之基礎已臻明確，兩造其餘攻擊防禦方法及舉，核與判決結果影響，無
    一一審酌之必要，附此敘明。
六、結論：原告之訴為無理由，依民事訴訟法第七十八條，判決如主文。
中      華      民      國    九十      年      三      月     十二     日
                              臺灣高雄地方法院民事第二庭
~B法      官  曾吉雄
右為正本係照原本作成。
如不服本判決，應於送達後廿日內，向本院提出上訴狀並表明上訴理由，如於本
判決宣示後送達前提起上訴者，應於判決送達後十日內補提上訴理由書（須附繕本）。
中      華      民      國    九十      年      三      月     十二     日
~B法院書記官  林國龍


司法院資訊處製作；財團法人民間司法改革基金會備份。
